ACORDAO-COMPLETO-2459724

ACÓRDÃO 1766/2021 ATA 4/2021 - PRIMEIRA CÂMARA

VISTOS, relatados e discutidos estes autos de concessão de aposentadoria de Maria do Socorro de Castro Melo Tajra e William Jackson de Sá e Soares, ex-servidores da Fundação Universidade Federal do Piauí; 
ACORDAM os Ministros do Tribunal de Contas da União, reunidos em sessão da Primeira Câmara, diante das razões expostas pelo relator, em: 
9.1. julgar ilegal e negar registro ao ato de concessão inicial de aposentadoria de William Jackson de Sá e Soares;
9.2. dispensar, com fulcro no Enunciado 106 da Súmula da Jurisprudência do TCU, a devolução dos valores indevidamente recebidos até a data da ciência desta deliberação;
9.3. determinar à Fundação Universidade Federal do Piauí, com fulcro no art. 45 da Lei 8.443/1992, que:
9.3.1. faça cessar os pagamentos decorrentes do ato impugnado e comunique as providências adotadas ao TCU no prazo de quinze dias, nos termos dos arts. 262, caput, do Regimento Interno do TCU e 8º, caput, da Resolução TCU 206/2007;
9.3.2. cadastre novo ato, livre da irregularidade apontada, e submeta-o ao TCU no prazo de trinta dias, nos termos dos arts. 262, § 2º, do Regimento Interno do TCU e 19, § 3º, da Instrução Normativa TCU 78/2018;
9.3.3. dê ciência do teor desta deliberação ao interessado e encaminhe comprovante da data de ciência pelos interessados ao TCU no prazo de trinta dias, nos termos do art. 4º, § 3º, da Resolução TCU 170/2004, alertando-o de que o efeito suspensivo proveniente de eventual interposição de recurso junto ao TCU não o exime da devolução dos valores indevidamente percebidos após a notificação, caso o recurso não seja provido.
9.4. determinar a¿ Secretaria de Fiscalização de Integridade de Atos e Pagamentos de Pessoal e de Benefícios Sociais (Sefip) que:
9.4.1 monitore o cumprimento das determinações feitas;
9.4.2 adote as medidas pertinentes com vistas à revisão de ofício do ato de aposentadoria de Maria do Socorro de Castro Melo Tajra, levando em conta, para tanto, as irregularidades identificadas nestes autos.

Atos de concessão de aposentadoria.

Primeira Câmara

Fundação Universidade Federal do Piauí.

3. Interessados/Responsáveis:
3.1. Interessados: Maria do Socorro de Castro Melo Tajra (XXX.489.383-XX); William Jackson de Sá e Soares (XXX.764.973-XX).

13.1. Ministros presentes: Benjamin Zymler (na Presidência), Walton Alencar Rodrigues (Relator) e Jorge Oliveira.
13.2. Ministro-Substituto convocado: Marcos Bemquerer Costa.

WALTON ALENCAR RODRIGUES

Adoto, como relatório, a instrução da Sefip (peças 6/7) , que contou com a anuência do MPTCU (peça 8) :
"INTRODUÇÃO
1.	Trata-se de atos iniciais de concessão de aposentadoria de Maria do Socorro de Castro Melo Tajra e William Jackson de Sá e Soares, ex-servidores da Fundação Universidade Federal do Piauí.
2.	Os atos foram submetidos, para fim de registro, à apreciação do Tribunal de Contas da União (TCU) , de acordo com o art. 71, inciso III, da Constituição Federal. O cadastramento e a disponibilização ao TCU ocorreram por intermédio do Sistema de Apreciação e Registro de Atos de Admissão e Concessões, na forma dos arts. 2º, caput e incisos I a VI, e 4º, caput, da Instrução Normativa-TCU 78/2018.
EXAME TÉCNICO
Da aposentadoria de Maria do Socorro de Castro Melo Tajra
3.	Do exame do ato de Maria do Socorro de Castro Melo Tajra, bem como da ficha financeira extraída do Siape (peça 2) , verificou-se o pagamento de rubrica judicial referente à URP (26,05%) , atualmente no valor de R$ 631,98, com amparo no MS 31.412/DF.
Da aposentadoria de William Jackson de Sá e Soares
4.	Do exame do ato de William Jackson de Sá e Soares, bem como da ficha financeira extraída do Siape (peça 2) , verificou-se o pagamento de rubrica judicial referente à URP (26,05%) , atualmente no valor de R$ 436,63, com amparo no MS 31.412/DF.
Da parcela URP (26,05%) /MS 31.412/DF 
5.	Ressalte-se que, apesar de os docentes ativos e inativos da UFPI terem obtido decisão favorável à manutenção da parcela, proferida no Mandado de Segurança 31.412/DF, que transitou em julgado no STF em 15/5/2014, essa Corte, ao analisar situação semelhante, entendeu que a decisão mencionada se limitou a assegurar a incorporação da parcela, não trazendo qualquer inovação quanto ao seu pagamento, especialmente no que tange à eficácia pro futuro do referido mandamus. 
6.	Nesse sentido foram as deliberações exaradas no Acórdão 3115/2015-TCU-Primeira Câmara, relatado pelo Ministro Bruno Dantas, e no Acórdão 4475/2016-TCU-Segunda Câmara, de relatoria da Ministra Ana Arraes, ao analisar casos análogos. 
7.	Diante disso, e considerando que o Plenário do Supremo Tribunal Federal vem julgando em sentido diametralmente oposto ao do que restou decidido no MS 31.412/DF, em grau de repercussão geral (RE 596.663/RJ, Relator p/ acórdão Ministro Teori Zavascki; RE 561.836/RN, Relator Ministro Luiz Fux) , cabe considerar ilegais os atos em exame e determinar à origem que seja promovida a absorção da parcela referente à URP pelos reajustes decorrentes de leis ulteriores que alteraram a estrutura remuneratória dos inativos, a partir do trânsito em julgado do MS 31.412.
CONCLUSÃO
8.	Em razão do exposto, e tendo em vista as análises realizadas nos atos iniciais de concessão de aposentadoria de Maria do Socorro de Castro Melo Tajra e William Jackson de Sá e Soares, esta Unidade Técnica considera que os atos em tela devem ser considerados ilegais e terem o registro negado por esta Egrégia Corte, em razão do pagamento indevido de parcela judicial referente à URP, sem absorção pelas estruturas remuneratórias posteriores a 15/5/2014, data do trânsito em julgado do MS 31.412/DF.
9.	Quanto aos valores indevidos já pagos, propõe-se dispensar a devolução, com fundamento no Enunciado 106 da Súmula da Jurisprudência do TCU.
10.	Por fim, vale destacar que os atos ingressaram no TCU há menos de cinco anos. Assim, não se fez necessária a instauração do contraditório, segundo o entendimento estabelecido no Acórdão 587/2011-TCU-Plenário, de relatoria do Ministro Valmir Campelo. Registre-se ainda que a análise deste processo levou em conta os dispositivos da Resolução TCU 315/2020, e que o ato de interesse de Maria do Socorro de Castro Melo Tajra completará cinco anos no TCU em 14/1/2021.
PROPOSTA DE ENCAMINHAMENTO
11.	Ante o exposto, e com base nos arts. 71, inciso III, da Constituição Federal; 1º, inciso V, e 39, inciso II, da Lei 8.443/1992; 260, § 1º, do Regimento Interno do Tribunal de Contas da União, propõe-se:
	a) considerar ILEGAIS e recusar o registro dos atos iniciais de concessão de aposentadoria de Maria do Socorro de Castro Melo Tajra (CPF: XXX.489.383-XX) e William Jackson de Sá e Soares (CPF: XXX.764.973-XX) ;
b) dispensar a devolução dos valores indevidamente recebidos até a data da ciência do acórdão que vier a ser prolatado, com base no Enunciado 106 da Súmula da Jurisprudência do TCU;
c) determinar à Fundação Universidade Federal do Piauí, com base nos arts. 45 da Lei 8.443/1992, e 4º, inciso I, da Resolução-TCU 315/2020, que:
c.1) faça cessar os pagamentos decorrentes dos atos impugnados, promovendo a absorção da parcela judicial referente à URP pelas leis supervenientes que alteraram a estrutura remuneratória dos servidores inativos a partir de 15/5/2014, data do trânsito em julgado do MS 31.412/DF, comunicando ao TCU, no prazo de quinze dias, as providências adotadas, nos termos dos arts. 262, caput, do Regimento Interno do TCU e 8º, caput, da Resolução-TCU 206/2007; 
c.2) cadastre novos atos, livres da irregularidade apontada, submetendo-os ao TCU no prazo de trinta dias, nos termos dos arts. 262, § 2º, do Regimento Interno do TCU e 19, § 3º, da Instrução Normativa-TCU 78/2018;
	       c.3) informe aos ex-servidores o teor do acórdão que vier a ser prolatado, encaminhando ao TCU, no prazo de trinta dias, comprovante da data de ciência pelos interessados, nos termos do art. 4º, § 3º, da Resolução-TCU 170/2004, alertando-os de que o efeito suspensivo proveniente de eventual interposição de recurso junto ao TCU não os exime da devolução dos valores indevidamente percebidos após a notificação, em caso de não provimento desse recurso."

não há

Procurador Sergio Ricardo Costa Caribé.

APOSENTADORIA. PAGAMENTO DE RUBRICA JUDICIAL NÃO ABSORVIDA PELA ATUALIZAÇÃO DA ESTRUTURA REMUNERATÓRIA. ILEGALIDADE E NEGATIVA DE REGISTRO DE UM DOS ATOS. DETERMINAÇÃO PARA INSTAURAÇÃO DE PROCEDIMENTO DE REVISÃO DE OFÍCIO DE OUTRO.CIÊNCIA.

APOSENTADORIA (APOS)

Secretaria de Fiscalização de Integridade de Atos e Pagamentos de Pessoal e de Benefícios Sociais (Sefip).

Trata-se dos atos de concessão de aposentadoria de Maria do Socorro de Castro Melo Tajra e William Jackson de Sá e Soares, ex-servidores da Fundação Universidade Federal do Piauí. Os atos em análise deram entrada no TCU em 14/1/2016 e 26/2/2016, respectivamente.
Acolho os fundamentos do parecer da Sefip, no qual houve a aquiescência do Parquet, que adoto como razões de decidir, sem prejuízo das considerações que faço. 
A ficha financeira dos interessados evidencia o pagamento de vantagem por força do Mandado de Segurança 31.412/DF, parcela relativa à URP (26,05%) , impetrado junto ao Supremo Tribunal Federal e com trânsito em julgado em 15/5/2014, que assegurou, tão somente, a incorporação de reajuste em razão de perda decorrente de plano econômico. 
É matéria pacífica no TCU, consolidada sob o palio do Acórdão 2161/2005-TCU-Plenário, de minha relatoria, alinhada à jurisprudência do E. STF, de que o pagamento desse tipo de rubrica deve ser absorvido, ao longo do tempo, pelas atualizações implementadas na estrutura remuneratória aplicável. Pagas sob a forma de vantagem pessoal nominalmente identificada (VPNI) , essas rubricas estão sujeitas apenas aos reajustes gerais aplicados ao funcionalismo, até a plena absorção.
Assim, devido ao fato de a incorporação da parcela judicial à William Jackson de Sá e Soares, apesar de assegurada pelo MS 31.412/DF, não ter sido absorvida em suas atualizações remuneratórias, bem como não ter transcorrido lapso temporal superior a cinco anos desde a disponibilização do ato ao Tribunal, considero o ato concessório ilegal, devendo ter seu registro negado.
	Sem embargo, no caso de Maria do Socorro de Castro Melo, tendo já se passado mais de cinco anos desde a entrada de seu ato de aposentadoria no Tribunal, impõe-se o reconhecimento do registro tácito da concessão, em 14/1/2021, conforme estipulado pelo E. STF, em regime de repercussão geral, no Recurso Extraordinário 636.553, à semelhança do encaminhamento adotado no Acórdão 122/2021-TCU-Plenário, de minha relatoria, cabendo determinar à Sefip que dê início imediato aos procedimentos de revisão de ofício do ato.
Ante o exposto, VOTO para que este Tribunal adote a deliberação que ora submeto à apreciação deste Colegiado.
TCU, Sala das Sessões Ministro Luciano Brandão Alves de Souza, em 23 de fevereiro de 2021.
WALTON ALENCAR RODRIGUES 
Relator